【裁判字號】    97,台上,5461
【裁判日期】    971030
【裁判案由】    違反組織犯罪防制條例等罪
【裁判全文】
最高法院刑事判決            九十七年度台上字第五四六一號
上  訴  人  台灣高等法院花蓮分院檢察署檢察官
被      告  甲○○
            丙○○
            丁○○
            乙○○
上列上訴人因被告等違反組織犯罪防制條例等罪案件，不服台灣
高等法院花蓮分院中華民國九十七年六月三十日第二審判決（九
十六年度上訴字第四九號，起訴案號：台灣花蓮地方法院檢察署
九十四年度偵字第一九二一號、九十四年度核退偵字第二０九號
），提起上訴，本院判決如下：
    主  文
上訴駁回。
    理  由
按刑事訴訟法第三百七十七條規定：上訴於第三審法院，非以判
決違背法令為理由，不得為之。是提起第三審上訴，應以原判決
違背法令為理由，係屬法定要件。如果上訴理由書狀並未依據卷
內訴訟資料，具體指摘原判決不適用何種法則或如何適用不當，
或所指摘原判決違法情事，顯與法律規定得為第三審上訴理由之
違法情形，不相適合時，均應認其上訴為違背法律上之程式，予
以駁回。又最重本刑為三年以下有期徒刑之罪，或刑法第三百四
十六條之恐嚇罪之案件，經第二審判決者，均不得上訴於第三審
法院，刑事訴訟法第三百七十六條第一款、第六款定有明文。本
件被告甲○○、丙○○、丁○○（以上三人下稱甲○○等）及乙
○○因被訴違反組織犯罪防制條例等罪案件，檢察官係起訴丁○
○、丙○○、乙○○均涉犯刑法第三百四十六條第一項之恐嚇取
財、組織犯罪防制條例第三條第一項（前段）之指揮犯罪組織及
（刪除前）洗錢防制法第九條第三項之常業洗錢罪嫌，甲○○涉
犯組織犯罪防制條例第三條第一項（後段）之參與犯罪組織罪嫌
，所犯各罪有修正前刑法牽連犯關係，應從一重處斷等情（丁○
○恐嚇砂石業者陳俊吉，另犯刑法第三百零五條之恐嚇危害安全
罪部分，與上開各罪係數罪併罰關係，業經第一審判刑確定。）
，原審審理結果，就檢察官起訴恐嚇取財部分，係認甲○○等所
為均成立刑法第三百零四條第一項之強制罪，並以甲○○等其餘
被訴違反組織犯罪防制條例、違反洗錢防制法罪嫌部分均不能證
明犯罪，但依公訴意旨與有罪部分有刑法修正前牽連犯之裁判上
一罪關係，而不另為無罪之諭知。則依上引刑事訴訟法之規定，
無論檢察官起訴書所載被告等所犯刑法第三百四十六條第一項之
恐嚇取財罪，抑原判決據以論處甲○○等罪刑之刑法第三百零四
條第一項之強制罪，經第二審判決後，均不得上訴於第三審法院
。檢察官上訴意旨略稱：(1)原審民國九十七年六月五日審判期日
，並未依刑事訴訟法第一百六十九條之規定「聽取檢察官及辯護
人之意見」，即採隔別訊問證人乙○○、甲○○、丁○○，復未
依同法第一百六十九條但書規定，於陳述完畢命被告入庭，予詰
問或對質之機會；同年月十二日之審判期日，亦僅籠統進行包裹
式審判程序，並未單獨訊問丁○○對於乙○○、甲○○於上次庭
期證詞之意見。其所踐行之程序，難謂適法。(2)刑法第三百零四
條之強制罪，與同法第三百四十六條之恐嚇取財罪係以意圖為自
己或第三人不法之所有為構成要件不同；原判決認甲○○等要求
砂石業者繳交碼頭調度費，並將之納入私囊，所為係成立刑法第
三百零四條之強制罪，但對其金額多少？是否屬於不法所得？並
未於理由中說明，有理由不備及理由矛盾之違法等語。然查：依
原判決理由之論斷，其關於得上訴第三審之被告等被訴涉犯上揭
組織犯罪防制條例、洗錢防制法罪嫌之重罪部分，係以：組織犯
罪防制條例第二條所稱犯罪組織，係指三人以上，有內部管理結
構，以犯罪為宗旨或以其成員從事犯罪活動，具有集團性、常習
性及脅迫性或暴力性之組織而言。本件被告丁○○、丙○○、甲
○○僅有共同為上揭強制罪犯行之共同犯罪結構，與上引規定所
稱之犯罪組織尚屬有間，自難認丁○○、丙○○、乙○○有被訴
之指揮犯罪組織行為，及甲○○有參與犯罪組織罪之情事。本件
既乏積極證據證明丁○○、丙○○、乙○○涉犯組織犯罪防制條
例第三條第一項前段之罪嫌，則其等嗣將「碼頭調度費」存入人
頭帳戶之行為，即與洗錢防制法第二條「重大犯罪」之構成要件
有間，而難論以（刪除前）同法第九條第三項之常業洗錢罪（自
亦無成立同條第一、二項洗錢罪之餘地）。乃認均屬不能證明被
告等犯罪，而就甲○○等之此被訴部分，於理由說明與有罪部分
有修正前刑法牽連犯之裁判上一罪關係，不另為無罪之諭知，乙
○○部分則與其另被訴涉犯刑法恐嚇取財罪嫌、不能證明其犯罪
，而應為無罪之判決部分，一併諭知無罪。上訴意旨(1)所指原審
採隔別訊問證人乙○○、甲○○、丁○○等三人，所踐行之程序
於法不合等情縱為無訛，但與原判決前揭認定被告等均無被訴之
違反組織犯罪防制條例及洗錢防制法犯罪事實之論斷無涉。又上
訴意旨(2)，則係就甲○○等所犯為刑法第三百零四條之強制罪，
抑為同法第三百四十六條之恐嚇取財罪，主張應再查明釐清，亦
非係針對原判決關於被告等被訴違反組織犯罪防制條例、洗錢防
制法部分之認定，指出有何違法或不當之處，俱難認係依據卷內
訴訟資料，具體指摘原判決不適用何種法則或如何適用不當，自
與法律規定得為第三審上訴理由之違法情形，不相適合，應認其
此部分上訴為違背法律上之程式，予以駁回。檢察官對上開重罪
部分之上訴既不合法，應從程序上予以駁回，則無論起訴書所載
被告等所犯刑法第三百四十六條第一項之恐嚇取財罪嫌，抑或原
判決據以論處甲○○等罪刑之刑法第三百零四條第一項之強制罪
，該等起訴或論處之輕罪部分，即不得再行上訴，檢察官關於該
部分之上訴，應併予駁回。
據上論結，應依刑事訴訟法第三百九十五條前段，判決如主文。
中    華    民    國  九十七  年    十    月   三十   日
                      最高法院刑事第十庭
                          審判長法官  邵  燕  玲
                                法官  李  伯  道
                                法官  孫  增  同
                                法官  李  英  勇
                                法官  陳  東  誥
      本件正本證明與原本無異
                                      書  記  官
中    華    民    國  九十七  年   十一   月    四    日
                                                      Ｅ


司法院資訊處製作；財團法人民間司法改革基金會備份。
